臺灣高等法院民事判決　　　　　　　　93年度家上字第333號
　　上　訴　人　乙○○
　　訴訟代理人　曹運蘭律師
　　複　代理人　陳相如
　　被　上訴人　甲○○
　　訴訟代理人　王如玄律師
　　　　　　　　黃育玲律師
上列當事人間請求離婚事件，上訴人對於中華民國93年9月23日
臺灣板橋地方法院93年度婚字第896號第一審判決提起上訴，並
為訴之追加，經本院於94年3月22日言詞辯論終結，判決如下：
    主    文
上訴及追加之訴均駁回。
第二審及追加之訴訴訟費用均由上訴人負擔。
    事    實
甲、上訴人方面：
一聲明：
(一)原判決廢棄。
(二)請准兩造離婚。
二陳述：除引用原判決記載外，補稱略以：
(一)伊係於民國65年11月間與畢業於銘傳商專、在伊經營之汽車零
  件工廠擔任會計之被上訴人結婚，兩造婚後生活尚屬和諧，伊
  將所有收入均交由被上訴人支配，然6年前因經濟不景氣，伊
  工廠生意不佳，被上訴人即辭退工廠之工作，未幫忙伊父范永
  成經營工廠，且從此對伊變得冷漠，常語帶譏諷，不與伊溝通
  ，質疑伊有外遇，拒絕與伊行房，不久兩造即分房而居。嗣被
  上訴人更於90年8月間，擅自從兩造同居之台北縣中和市○○
  路294巷5弄3號住處 (下稱：舊住處)搬遷至伊母范曹菊妹所有
  之台北縣中和市○○路33號6樓住處 (下稱：新住處)，並將伊
  臥房床舖搬走，不與伊同住，不照顧伊生活起居，顯無意再與
  伊履行夫妻同居義務，具有惡意遺棄之意圖，致兩造婚姻關係
  破裂。又被上訴人初則拒絕行房，繼則分房而睡，最後竟擅自
  搬離兩造之舊住處，拒絕與伊行房長達5年之久，兩造過著有
  名無實之婚姻生活，被上訴人顯係故意不履行婚姻生活中所不
  可或缺之性生活義務。由於兩造已分居多年，無法共同生活，
  伊亦慣於獨居，現無再與被上訴人同居之意願，兩造已無復合
  之可能，主觀上已喪失維持婚姻之意願，具有難以維持婚姻之
  重大事由，且破壞兩造婚姻之責任應由被上訴人負之。
(二)伊
  並無搬遷至新住處之必要，故伊父母當時雖要求伊全家一起搬
  至新住處，但為伊以舊住處離伊所經營之工廠較近為由回絕，
  伊當時亦勸被上訴人打消念頭，以便兩造互相照顧，惟被上訴
  人仍擅自搬離兩造之舊住處，顯係不願與伊同居，伊亦因被上
  訴人比伊富裕，故於被上訴人搬離後，即未再給付被上訴人家
  庭生活費用。又被上訴人搬家時，伊正在工作，二子則在服役
  或住校中，均不在場，故絕無由伊等協助幫忙搬遷之事。再婚
  姻生活應由夫妻共同經營，即使係公婆亦不可過分干預，故搬
  家一事縱係被上訴人公婆之意，被上訴人亦應拒絕，以履行與
  伊之同居義務，詎被上訴人擅自搬離兩造之舊住處，造成兩造
  形同陌路，婚姻有名無實，此為任何一位為人夫者所無法忍受
  。
(三)伊連與被上訴人講話之慾望都沒有，自不可能辱罵她。又伊未
  曾毆打被上訴人，僅曾於89年9月間因故與被上訴人在工廠爭
  吵，將其推開，被上訴人自己不慎撞到桌椅而擦傷。此後，伊
  即未再與被上訴人有任何打罵或衝突。
(四)伊未曾有過外遇，亦未曾拒絕與被上訴人行房，事實上，係被
  上訴人多次拒絕與伊行房，伊因此意興闌珊，5、6年前兩造即
  未再要求對造行房，不久即分房而居。
(五)伊係於65年11月間與畢業於銘傳商專、在伊汽車零件工廠擔任
  會計之被上訴人結婚，故被上訴人並無如證人即伊妹范燕霜所
  稱自12歲起即在伊家工作之事實。又證人即伊父范永成、伊母
  范曹菊妹平時即喜干預伊之婚姻生活，且認兩造若離婚將丟盡
  家中顏面，故渠等證稱伊有毆打被上訴人、要與被上訴人離婚
  、要娶外籍新娘一節，亦非事實。是證人范燕霜、范永成、范
  曹菊妹之證言均偏頗不實，並非可採。
(六)伊除依民法第1052條第2項外，併追加依同條第1項第5款之規
  定，請求判決准予兩造離婚。
三證據：除援用原審所提證據外，補提土地登記謄本影本2件、
  建物登記謄本影本10件為證。
乙、被上訴人方面：
一聲明：上訴及追加之訴均駁回。
二陳述：除引用原判決記載外，補稱略以：
(一)伊自婚後即盡心盡力維繫婚姻、照顧家庭、侍奉公婆，未曾懈
  怠，並無上訴人所稱對上訴人冷漠、語帶譏諷、不與上訴人溝
  通、拒絕與上訴人行房、擅自分房或搬家之事實。事實上，上
  訴人自87年間有外遇後，即拒絕與伊行房，並常以三字經或要
  伊去找其他男人等語辱罵伊，或出手毆打伊，上訴人前後毆打
  伊約有十餘次，最後一次發生於89年9月間，受傷亦最為嚴重
  。伊未再至上訴人之工廠工作係因伊曾未能即時轉接上訴人電
  話，遭上訴人毆傷，伊公公范永成顧慮伊安危，始命伊勿再上
  班，並非因經濟不景氣，上訴人之工廠生意不佳之故。
(二)伊公婆於90年8月間新住處落成後，即表示希望兩造一家四口
  搬至新住處與他們同住，上訴人當時未表示不願搬家，搬家之
  際始稱不願一同搬遷，伊知悉後亦表示願留在舊住處與上訴人
  共同生活，但伊公婆仍希望伊與家人搬至新住處同住，兩造次
  子則鑒於上訴人曾對伊施暴，亦表示不放心伊與上訴人同住，
  經渠等勸說後，伊認上訴人嗣後將會隨同搬遷，乃依公婆指示
  搬家，而伊當時所搬走之床舖是上訴人平日所不使用之傢俱。
  又伊與兩子搬家後，上訴人雖未再給付伊家庭生活費，而改由
  伊公公按月給付伊2萬元生活費，但上訴人仍會於例假日到新
  訴人始未再前來新住處。
(三)伊係於63年間至上訴人經營之工廠工作，是證人即上訴人之妹
  范燕霜於原審所稱「被告 (即被上訴人)從12歲就到我們家」
  等語，其意係指伊甫自銘傳商專畢業，至上訴人經營之工廠工
  作時，范燕霜為12歲。此事實為上訴人明知，非范燕霜所虛構
  。
(四)按民法第1052條第2項離婚事由之規定係採消極破綻主義，即
  離婚事由應由夫妻一方負責者，僅他方得請求離婚。又是否屬
  難以維持婚姻之重大事由，須有該條第1項各款以外之事由，
  且其事由甚為重大，客觀上已達難以維持婚姻之程度，始足當
  之，其判斷標準為難以維持婚姻之客觀事實，須已達處於同一
  境況，任何人均將喪失維持婚姻意欲之程度。查本件上訴人所
  舉各項情節不僅不實在，且無法舉證以實其說，而伊向來努力
  維繫兩造婚姻，迄今仍願意回兩造舊住處與上訴人同居，並希
  望上訴人能回心轉意，共同經營美滿家庭生活，對上訴人自無
  惡意遺棄及其他難以維持婚姻之重大事由可言。退步言之，縱
  認兩造間有難以維持婚姻之重大事由，其事由亦非屬可歸責於
  伊，故上訴人訴請離婚自無理由。
三證據：除援用原審所提證據外，補提被上訴人之畢業證書影本
  1件、上訴人參加其長子訂婚儀式照片影本3張為證。
丙、本院依職權訊問證人范永成、范曹菊妹、范哲嘉、范鈞傑、
    范霜燕。
    理    由
一按離婚之訴，得合併提起，或於第一審或第二審言詞辯論終結
  前，為訴之變更、追加或提起反訴，民事訴訟法第572條第1項
  定有明文。查上訴人於原審依民法第1052條第2項規定，求為
  判決准予離婚，於本院則追加同條第1項第5款規定，求為離婚
  之判決，依上開說明，應准其追加，合先敘明。
二上訴人主張：伊於65年11月間與畢業於銘傳商專、在伊經營之
  汽車零件工廠擔任會計之被上訴人結婚，兩造婚後生活尚屬和
  諧，然被上訴人於6年前因伊工廠生意不佳，即辭退工廠之工
  作，未幫忙伊父范永成經營工廠，且從此對伊變得冷漠，常語
  帶譏諷，不與伊溝通，質疑伊有外遇，拒絕與伊行房，不久兩
  造即分房而居。嗣被上訴人於90年8月間，擅自從兩造同居之
  舊住處搬遷至伊母范曹菊妹所有之新住處，並將伊臥房床舖搬
  走，更於92年8月22日將其
  顯無意再與伊履行夫妻同居義務，已具惡意遺棄之意圖。又被
  上訴人拒絕與伊行房長達5年之久，兩造過著有名無實之婚姻
  生活，被上訴人顯係故意不履行婚姻生活中所不可或缺之性生
  活義務。由於兩造已分居多年，伊亦無再與被上訴人同居之意
  願，兩造已無復合之可能，自有難以維持婚姻之重大事由，且
  其責任應由被上訴人負之等情，於原審起訴依民法第1052條第
  2項，求為准予兩造離婚之判決，於本院審理中追加依同條第1
  項第5款之規定，為同一請求。
三被上訴人則以：伊自婚後即盡心盡力維繫婚姻、照顧家庭、侍
  奉公婆，未曾懈怠，並無上訴人所稱對上訴人冷漠、語帶譏諷
  、不與上訴人溝通、拒絕與上訴人行房、擅自分房或搬家之事
  實。事實上，上訴人自83年間起迷戀跑步，經常深夜始返家，
  87年間更在外流連忘返，家中不時接獲無聲或其女性友人之電
  話，此後，上訴人即拒絕與伊行房，並常以三字經或要伊去找
  其他男人等語辱罵伊，或出手毆打伊，前後約十餘次，伊公公
  范永成顧慮伊安危，始命伊勿再於上訴人之工廠上班。又伊公
  婆於90年8月間新住處落成後，即表示希望兩造一家四口搬至
  新住處與他們同住，上訴人當時並未表示不願搬家，搬家之際
  始稱不願一同搬遷，伊知悉後亦表示願留在舊住處與上訴人共
  同生活，但伊公婆仍希望伊與家人搬至新住處同住，兩造次子
  鑒於上訴人曾對伊施暴，亦表示不放心伊與上訴人同住，經渠
  等勸說後，伊認上訴人嗣後將會隨同搬遷，乃依公婆指示搬家
  。搬至新住處後，上訴人雖未再給付伊家庭生活費，而改由伊
  公公范永成按月給付伊2萬元生活費，但仍會於例假日到新住
  處與家人吃飯。由於上訴人仍住舊住處，伊每隔3、5日即前往
  打掃，並帶回上訴人髒衣服清洗。至92年初，上訴人因要求與
  伊離婚未果，始未再前來新住處，此後並嚴禁伊進入舊住處，
  伊始未再前去照料上訴人起居，然仍不定時與婆婆范曹菊妹前
  去打掃。是上訴人所舉各項難以維持婚姻之情節並不實在，而
  伊向來努力維繫兩造婚姻，迄今仍願回兩造舊住處與上訴人同
  活，對上訴人自無惡意遺棄及其他難以維持婚姻之重大事由。
  退步言之，縱認兩造間有難以維持婚姻之重大事由，其事由亦
  非屬可歸責於伊，上訴人訴請離婚自無理由等語，資為抗辯。
四查兩造為夫妻，於65年11月11日結婚，育有已成年二子范哲嘉
  、范鈞傑，被上訴人與二子於90年8月間，自兩造同居之舊住
  處搬遷至上訴人之母范曹菊妹所有之新住處，上訴人並未隨同
  搬遷，被上訴人復於92年8月22日將其與二子之
  住處遷出至新住處之事實，為兩造所不爭執，並有
  件附卷可按，自堪信為真實。是本件所應審究者厥為兩造未履
  行同居義務是否可歸責於被上訴人，及上訴人得否依民法第10
  52條第1項第5款、第2項之規定請求離婚？經查：
(一)上訴人主張：被上訴人於6年前因伊工廠生意不佳，即辭退工
  廠之工作，未幫忙伊父范永成經營工廠，且無故於90年8月間
  自兩造同居之舊住處搬遷至伊母范曹菊妹所有之新住處，並將
  伊臥房床舖搬走，更於92年8月22日將
  至新住處，不與伊同住，不照顧伊生活起居云云，為被上訴人
  所否認，並辯稱：上訴人自87年間即拒絕與伊行房，並常以三
  字經或要伊去找其他男人等語辱罵伊，或出手毆打伊，上訴人
  前後毆打伊約有十餘次，伊公公范永成顧慮伊安危，始命伊勿
  再於上訴人之工廠上班；嗣伊公婆於90年8月間新住處落成後
  ，希望兩造一家四口搬至新住處同住，上訴人當時未表示不願
  搬家，搬家之際始稱不願一同搬遷，伊知悉後亦表示願留在舊
  訴人同住，經渠等勸說後，伊認上訴人嗣後將會隨同搬遷，乃
  依公婆指示搬家，伊與二子搬至新住處後，上訴人仍會於例假
  日到新住處與家人吃飯，由於上訴人仍住舊住處，伊每隔3、5
  日即前往打掃，並帶回上訴人換洗衣物清洗，至92年初，上訴
  人因要求與伊離婚未果，即未再前來新住處，此後並嚴禁伊進
  入舊住處，伊始未再前去照料上訴人起居生活，然仍不定時與
  婆婆范曹菊妹前去打掃等語。查證人即上訴人之父范永成證稱
  ：伊曾看過上訴人毆打被上訴人2次，1次把上訴人的鼻子打到
  流血，1次則打被上訴人的腰部，伊當時均勸上訴人不要再打
  ，但上訴人不聽，還是繼續打；又新住處落成後，伊夫妻即要
  兩造及子女搬來與伊等同住，上訴人本來同意，後來可能因怕
  其生活受限制而拒絕，但被上訴人搬家時，上訴人亦有幫忙搬
  傢俱云云（見本院94年1月7日準備程序筆錄），證人即上訴人
  之母范曹菊妹證稱：在新住處落成後，伊夫妻即要兩造及子女
  搬來新住處與伊等同住，上訴人當時並未拒絕，反而幫忙搬家
  ，如果伊知道被上訴人不搬家，伊亦不會要工人將兩造臥房的
  床鋪搬到伊住處，而會留給上訴人使用，伊當時是因被上訴人
  表示上開床鋪太大，新住處放不下，伊覺得丟掉可惜，才搬到
  伊自己住處，上訴人在舊住處仍有單人床及和室地板可使用，
  而在被上訴人搬到新住處後，因被上訴人不敢一個人去舊住處
  ，上訴人亦禁止其他人到舊住處2樓，故伊每週都會與被上訴
  人回舊住處打掃，上訴人的髒衣服則是由伊夫范永成去舊住處
  取回，交被上訴人清洗，但上訴人提起本件離婚訴訟後，伊很
  傷心，就不再親自去打掃，只叫被上訴人一個人回舊住處去幫
  上訴人打掃，至於被上訴人所以會將被上訴人與其二子之
  遷出新住處，是因兩造兒子之學校通知均寄至舊住處，上訴人
  並未轉交，伊才要被上訴人去辦理
  及原審93年8月11日言詞辯論筆錄），證人即兩造長子范哲嘉
  證稱：當時大家都很想搬到新住處，上訴人當時亦未反對搬家
  ，但伊等搬家後，上訴人卻以舊住處與其經營之工廠較近，生
  活較為方便為由，不肯搬來新住處同住，而被上訴人在搬到新
  上訴人大聲斥責、阻止，有一次，伊曾告訴上訴人，伊祖母及
  弟弟要去舊住處幫上訴人打掃，但上訴人大聲回稱不需要伊等
  討好他，後來因伊等未收到很多寄至舊住處之信件，才去辦理
  月9日言詞辯論筆錄），證人即兩造次子范鈞傑證稱：因上訴
  人過去對被上訴人有暴力行為，伊恐被上訴人受到更大傷害，
  所以在搬家當時也勸過被上訴人不要留在舊住處與上訴人同住
  ，又因上訴人不希望別人去動他的東西，故伊才沒有回去舊住
  處拿信件，有一段時間被上訴人也不敢回去拿，後來為了方便
  起見，才想將伊等之
  言詞辯論筆錄）。經核上開證人均與上訴人有至親關係，應不
  致對被上訴人有所偏頗，而渠等之證言均與被上訴人所辯相符
  ，且被上訴人於88年10月1日至西華診所應診之診斷書記載：
  「1、臉部擦傷及鼻樑挫傷。2、頸部多處擦傷。」，於88年12
  月5日至中山綜合醫院應診之診斷書記載：「前胸瘀傷7×1cm
  ，8×1cm，4.5×2cm，2.5×1cm，共5道。後頸部9×1cm，2.5
  ×1cm 瘀傷共2道，右手腕部瘀腫4×2cm共1道。」，於89年9
  月14日至三軍總醫院應診之診斷書記載：「鼻挫傷併撕裂傷1
  公分大小。」，有被上訴人提出之診斷證明書3件附於原審卷
  可稽（見原審卷第44至46頁），亦核與被上訴人抗辯受上訴人
  毆打之傷害情節所能造成之傷勢相合。本院綜合上情，並參酌
  上訴人自承：伊僅曾於89年9月間因故與被上訴人在工廠爭吵
  ，將其推開，被上訴人自己不慎撞到桌椅而擦傷，而被上訴人
  搬家當時，伊父母有要求伊一起搬至新住處，但伊以舊住處離
  伊所經營之工廠較近為由回絕云云等情（見本院94年1月7日準
  備程序筆錄、94年1月25日言詞辯論筆錄），認上訴人不能舉
  證以實其說，其主張自不足採，被上訴人所辯則堪以採信。因
  此，被上訴人並非因上訴人工廠生意不佳，不能與上訴人同甘
  共苦而辭退工廠工作，亦非無故自兩造同居之舊住處搬遷至新
  住處，或擅自將兩造臥房之床舖搬走、將被上訴人及二子
  自兩造舊住處遷出至新住處，被上訴人上開所為，或係為確保
  信件能及時收受，或係因曾遭上訴人多次毆打，為保護自身安
  全，依其公婆之指示或其二子之建議所作之決定，而上訴人於
  被上訴人與其二子搬遷時亦未表示反對，被上訴人無法前去兩
  造舊住處仔細照料上訴人起居生活，亦係上訴人拒絕所致，足
  認被上訴人所為上開行為有正當理由。
(二)上訴人又主張：被上訴人於6年前因伊工廠生意不佳，從此對
  伊變得冷漠，常語帶譏諷，不與伊溝通，質疑伊有外遇，拒絕
  與伊行房，擅自分房而居，被上訴人拒絕與伊行房之期間長達
  5年之久云云，為被上訴人所否認，並辯稱：伊自婚後即盡心
  盡力維繫婚姻、照顧家庭、侍奉公婆，未曾懈怠，並無上訴人
  所稱對上訴人冷漠、語帶譏諷、不與上訴人溝通、拒絕與上訴
  人行房、擅自分房之事實，反而是上訴人自83年間起迷戀跑步
  ，經常深夜始返家，87年間更在外流連忘返，家中不時接獲無
  聲或其女性友人之電話，此後，上訴人即拒絕與伊行房，並常
  以三字經或要伊去找其他男人等語辱罵伊，或出手毆打伊；又
  伊依公婆指示搬至新住處後，上訴人雖未再給付伊家庭生活費
  ，而改由伊公公范永成按月給付伊2萬元生活費，惟伊迄今仍
  願與上訴人在兩造之舊住處與上訴人同居，並希望上訴人能回
  心轉意，繼續與伊共同經營美滿家庭生活等語。查證人即上訴
  人之父范永成證稱：被上訴人非常乖巧，對公婆、小孩都非常
  好，而上訴人比較情緒化，近幾年來，上訴人一再表示要與被
  上訴人離婚，要娶越南籍、大陸籍新娘，而且上訴人入不敷出
  ，每次放假外出，都是2、3天不回家睡覺，工廠的業務都是伊
  在幫忙處理，工人之工資及被上訴人每月之家庭生活費2萬元
  都是由伊給付云云（見本院94年1月7日準備程序筆錄），證人
  即上訴人之母范曹菊妹證稱：伊不清楚兩造有無同房，但被上
  訴人很乖巧，兩造相處也很好，都有交談，惟近年來，上訴人
  一再表示要離婚、要娶大陸籍新娘等語（見同上筆錄及原審93
  年8月11日言詞辯論筆錄），證人即兩造長子范哲嘉證稱：兩
  造感情本來尚佳，被上訴人並無不理會上訴人之情形，伊覺得
  是上訴人將自己封閉起來，不讓別人接近，而反稱是別人不理
  會他，上訴人於提起本件訴訟後曾告訴伊，因他不喜歡被上訴
  人，兩造才會分房睡云云（見本院94年1月7日準備程序筆錄）
  。經核上開證言均與被上訴人所辯相符，參酌上訴人自承：伊
  經常在放假時出外參加比賽，2、3天才回家，伊毫無與被上訴
  人講話之慾望，不記得兩造分房睡之建議是否係伊先提出，但
  近5、6年來，兩造都未向對方要求行房，伊於1、2年前很需要
  性愛，故很希望被上訴人與伊同居，但現在年紀已大，習慣獨
  94 年1月7日準備程序筆錄、94年1月25日言詞辯論筆錄），本
  院認上訴人不能舉證以實其說，其主張自不足採，被上訴人所
  辯則堪以採信。
(三)證人鄒進安雖證稱：伊十多年來到過上訴人家4、5次，也曾在
  其家中過夜，但均未見過被上訴人，是到93年間兩造因長子醫
  學院畢業考取醫生執照而宴客時，才見到被上訴人，伊以前在
  上訴人家中睡覺，都是舖毯子在房間地上睡等云云。惟查證人
  所述僅能證明其未曾見過被上訴人或兩造未同住之事實，及其
  在上訴人家過夜之情形，並不足以證明被上訴人有何破壞兩造
  婚姻生活之具體情事，所證自難作為有利於上訴人之依據。
五按夫妻之一方，以惡意遺棄他方在繼續狀態中者，他方得向法
  院請求判決離婚，民法第1052條第1項第5款定有明文。所謂夫
  妻之一方，以惡意遺棄他方，在繼續狀態中者，係指夫或妻無
  正當理由，不盡同居或支付家庭生活費用之義務而言（最高法
  院39年台上字第415號判例意旨參照）。又夫妻互負同居之義
  務，為民法第1001條所明定，夫妻之一方無正當理由而與他方
  別居，固屬違背同居義務，惟同法第1052條第5款所謂以惡意
  遺棄他方，不僅須有違背同居義務之客觀事實，並須有拒絕同
  參照）。查被上訴人並非因上訴人工廠生意不佳，不能與上訴
  人同甘共苦而辭退工廠工作，亦非無故自兩造同居之舊住處搬
  遷至新住處，或擅自將兩造臥房之床舖搬走、將被上訴人及二
  子
  為確保信件能及時收受，或係因曾遭上訴人多次毆打，為保護
  自身安全，依其公婆之指示或其二子之建議所作之決定，而上
  訴人於被上訴人與其二子搬遷時亦未表示反對，被上訴人無法
  前去兩造舊住處仔細照料上訴人起居，亦係上訴人拒絕所致，
  已如前述，足見被上訴人有不履行同居義務之正當理由，其未
  與上訴人同居，並無惡意遺棄之事由存在。又被上訴人於原審
  及本院審理時，一再表明願意回兩造舊住處與上訴人同居，惟
  為上訴人所拒絕，復稱：伊不願意再與被上訴人同居云云（見
  原審93年8月11日言詞辯論筆錄、本院94年1月25日、同年3月
  22 日言詞辯論筆錄），足見被上訴人主觀上並無遺棄上訴人
  之惡意。揆諸首開說明，被上訴人主張上訴人惡意遺棄，委無
  足採。從而，被上訴人依民法第1052條第1項第5款之規定，訴
  請離婚，不應准許。
六次按有難以維持婚姻之重大事由者，夫妻之一方得請求離婚，
  但其事由應由夫妻之一方負責者，僅他方得請求離婚，民法第
  1052條第2項定有明文。又婚姻是否難以維持，應斟酌破壞夫
  妻共同生活之具體情事，是否客觀上達於動搖夫妻之共同生活
  ，而喪失維持婚姻之意欲為斷，非以一方主觀之意識為依歸，
  婚姻如有難以維持之重大事由，於夫妻雙方就該事由均須負責
  時，應比較雙方之有責程度，僅責任較輕之一方得向責任較重
  之他方請求離婚，責任較重之一方不得向責任較輕之之他方請
  求離婚，如雙方之有責程度相同，則雙方均得請求離婚，以符
  公平，且符合該項規定之立法目的。查被上訴人於原審及本院
  審理時，一再表明願意回兩造舊住處與上訴人同居，且被上訴
  人並非因上訴人工廠生意不佳，不能與上訴人同甘共苦而辭退
  工廠工作，亦非無故自兩造同居之舊住處搬遷至新住處，或擅
  自將兩造臥房之床舖搬走、將被上訴人及二子
  處遷出至新住處，被上訴人未能履行同居之義務有其正當理由
  ，而事實上，兩造係因上訴人主動要求而分房，近5、6年來，
  上訴人都未向被上訴人要求行房，並拒絕與被上訴人溝通，每
  次放假外出，都是2、3天才返家，且一再對家人表示不願再與
  被上訴人同居，要與被上訴人離婚，要娶外籍或大陸籍新娘，
  復於被上訴人搬至新住處後，即未再給付其家庭生活費，而改
  由上訴人之父范永成按月給付其2萬元生活費，已如前述。是
  被上訴人既仍眷顧兩造夫妻情分，不願離婚，其主觀上明顯有
  維持婚姻之意欲。兩造長期處於分房、分居狀態，實係因上訴
  人無維持婚姻之意願所致，而上訴人於兩造分房及分居期間未
  適時主動表現誠意，任令雙方婚姻關係因此惡化，被上訴人默
  默承受此種情境，未訴請離婚，僅選擇忍氣吞聲以保全家庭之
  圓滿，並負起為人母及為人媳之責任，兩造間婚姻之破綻實乃
  可歸責於上訴人。因此，上訴人執此依民法第1052條第2項之
  規定請求離婚，於法亦有不合。
七綜上所述，上訴人依民法第1052條第2項之規定請求離婚，為
  無理由，不應准許。原審為上訴人敗訴判決，核無不合，上訴
  意旨指摘原判決不當，聲明廢棄改判，為無理由，應予駁回。
  其追加依同條第1項第5款之規定請求離婚，亦無理由，應併予
  駁回。
八本案事證已臻明確，兩造其餘主張、陳述及所提之證據，經審
  酌後認與判決結果不生影響，爰不一一論述，附此敘明。
九據上論結，本件上訴及追加之訴均為無理由。依民事訴訟法第
  449條第1項、第78條，判決如主文。
中　　華　　民　　國　　94　　年　　4 　　月　　6　　日
                  民事第十庭審判長法　官  黃熙嫣
　　　　　　　　　　　      　　　法　官  劉清景
　　　　　　　　　　　        　　法　官  李昆曄
正本係照原本作成。
如不服本判決，應於收受送達後２０日內向本院提出上訴書狀，
其未表明上訴理由者，應於提出上訴後２０日內向本院補提理由
書狀（均須按他造當事人之人數附繕本）上訴時應提出委任律師
或具有律師資格之人之委任狀；委任有律師資格者，另應附具律
師資格證書及釋明委任人與受任人有民事訴訟法第４６６條之一
第一項但書或第二項（詳附註）所定關係之釋明文書影本。
中　　華　　民　　國　　94　　年　　4 　　月　　12　　日
　　　　　　　　　　　　　　　　　書記官  鎖瑞嶺
附註：
民事訴訟法第四百六十六條之一（第一項、第二項）：
對於第二審判決上訴，上訴人應委任律師為訴訟代理人。但上訴
人或其他法定代理人具有律師資格者，不在此限。
上訴人之配偶、三親等內之血親、二親等內之姻親，或上訴人為
法人、中央或地方機關時，其所屬專任人員具有律師資格並經法
院認為適當者，亦得為第三審訴訟代理人。
